臺灣雲林地方法院民事判決　九十一年度訴字第四五三號
　　原　　　告　乙○○○
　　訴訟代理人　甲○○
　　被　　　告　漢光里福德祠管理委員會
　　法定代理人　丙○○
右當事人間請求拆屋還地事件，本院判決如左：
    主      文
原告之訴駁回。
訴訟費用由原告負擔。
    事      實
甲、原告方面：
一、聲明：被告應將坐落雲林縣西螺鎮○○段八七七之二二地號土地如附圖所示斜線
    部分（下稱系爭土地）上之福德宮廟拆除，並將系爭土地交還原告。
二、陳述：
  (一)、緣坐落雲林縣西螺鎮○○段八七七之二二地號土地為原告所有，被告無任何使
      用權源，竟未經原告同意，擅自於民國（下同）七十三年間，在系爭土地上興
      建福德宮廟，無權占用系爭土地，爰依所有物返還請求權之法律關係，訴請被
      告拆屋還地。
  (二)、對被告抗辯之陳述：雲林縣西螺鎮漢光里前里長蕭權斌曾向原告表示，要以被
      告管理之捐款向原告購買系爭土地重建福德宮廟，後來蕭權斌死亡，此事就耽
      擱下來沒有處理，原告並無贈與系爭土地予被告之意思。
三、證據：提出土地登記簿謄本、調解不成立證明書、九十年地價稅繳款書、兩造之
    戶籍謄本各一件及漢光里福德祠照片三張為證。
乙、被告方面：
一、聲明：原告之訴駁回。
二、陳述：
  (一)、被告所管理之漢光里福德祠初建於光緒年間，原廟址在現今西螺段八七七之一
      九地號土地，與系爭土地同屬原告所有之八七七之三地號分割而來，後因年久
      失修，漢光里居民欲覓地重建時，原告及訴外人即原告配偶甲○○主動表示願
      以原告所有之系爭土地約十八坪，捐贈作為重建福德宮廟之基地，加上信徒之
      募款，終於在七十三年間興建完成，並於祠壁上刻載「甲○○、乙○○○捐獻
      土地約十八坪」及其他捐款者之姓名及金額等字樣，以茲紀念。嗣因甲○○參
      選里長失利，心懷不滿，竟自行將福德宮廟牆壁上刻有甲○○及原告捐贈土地
      等字樣鑿毀，並對外指稱被告無權占用原告之土地，至甲○○第三次參選里長
      落選後，怨恨日熾，原告乃提起本件訴訟，要求被告拆屋還地。
  (二)、福德宮廟重建在系爭土地上，係經原告同意，並按原告及甲○○所指定之位置
      興建，絕非被告無權占用，否則原告住所距離福德宮廟不到三百公尺，豈有不
      知之理。且當初若非經原告同意並正確指界，何以建廟用地之南側剛好緊臨與
      鄰地八七七之二地號土地之地界？又原告於福德宮廟重建後十八年，才主張無
      權占用其土地，亦有悖常情。再從原告使用土地之角度考量，若漢光里居民在
      福德宮廟舊祉重建福德宮廟，對於原告使用土地確有妨害，故原告主動提出將
      福德宮廟遷移至對其影響較小之三角形畸零地上之現址，亦為合理之選擇。況
      原告已承認嵌於福德宮廟牆壁上之「甲○○、乙○○○捐獻土地約十八坪」石
      刻，係甲○○於七十八年間所鑿除，足證原告確有贈與土地之情事。
  (三)、原告贈與系爭土地之要約，已經被告承諾，兩造間已成立贈與契約，雖系爭土
      地未辦理移轉登記，但因事實上已交付被告建廟使用，如原告要求拆屋還地獲
      准，即應賠償被告因此所受之損害。又系爭福德宮廟係供不特定多數人信仰膜
      拜之用，香火鼎盛，亦為公共利益之一種，倘因原告行使權利致已使用多年之
      福德宮廟被拆除，亦屬違反公共利益之行為，是為不合法之行使權利。
  (四)、兩造於九十一年七月二日調解時，原告堅持被告需以二百萬元向其購買系爭土
      地，惟系爭土地係原告規劃剩餘之畸零地，且面臨三米寬之池畔小路，被告只
      願以每坪三萬元之價格，向原告購買。
三、證據：提出寺廟登記證、寺廟變更登記表、系爭福德宮廟牆壁刻有捐贈者姓名之
    照片等為證。
丙、本院依職權訊問證人廖賜、廖大茂、廖木火。
    理      由
一、本件被告之法定代理人原為張界山，於本院繫屬中變更為丙○○，業經被告依民
    事訴訟法第一百七十條、第一百七十五條第一項聲明承受訴訟，且其書狀於九十
    一年十一月四日送達於他造，核與民事訴訟法第一百七十六條規定相符，應予准
    許，合先敘明。
二、原告起訴主張：坐落雲林縣西螺鎮○○段八七七之二二地號土地為原告所有，詎
    被告無合法使用權源，竟擅自於系爭土地上興建福德宮廟，無權占用系爭土地，
    為此訴請被告拆屋還地，並提出土記登記謄本、調解不成立證明書、九十年地價
    稅繳款書及福德宮廟照片等為證。被告對於系爭土地為原告所有之事實不爭執，
    惟以：其所管理之漢光里福德祠原興建於光緒年間，後因年久失修，居民準備覓
    地重建時，原告及訴外人甲○○即主動表示願將原告所有之前述土地，捐贈十八
    坪作為建廟之基地，之後漢光里居民才募集信徒捐款，於七十三年間，在系爭土
    地上興建福德宮廟。因此，福德宮廟重建在系爭土地上，係經原告同意，並按原
    告所指定之位置興建，絕非被告無權占用，否則何以建廟用地南側剛好緊臨鄰地
    地界，且原告住所距離福德宮廟不到三百公尺，倘若被告無權占用系爭土地，原
    告豈有於福德宮廟重建完成後十八年，才提起本件訴訟之理？況原告已承認嵌於
    祠壁上之「甲○○、乙○○○捐獻土地約十八坪」等石刻，係訴外人甲○○所鑿
    毀，綜上均足以證明原告確有贈與系爭土地之情事等語，資為抗辯。是本件所應
    審究者為被告占用系爭土地是否有合法權源，兩造間是否有贈與契約存在？
三、本院得心證之理由：
  (一)、證人廖賜到庭結證稱：「福德宮廟是在七十三年建造，興建之前原告是說要捐
      贈系爭土地，但是於八十二年原告訴訟代理人競選里長落選，才反悔說要賣土
      地，而且還宣稱要將福德宮廟拆掉，並於八十二年間將福德宮廟牆壁上刻有捐
      贈等字樣鑿掉」等語，證人廖大茂證述：「當初興建時舊里長及鄰長的意思是
      要向原告購買土地，但是原告訴訟代理人說他要捐地不要賣，原告訴訟代理人
      於三、四年前才又說要賣系爭土地，因為福德宮廟坐落的土地是原告捐贈的，
      所以將原告及原告訴訟代理人的名字刻在牆壁的第一位，捐錢的人才刻在後面
      ，字樣是最近才被鑿掉，但是確實的時間我不知道」等語，核與被告抗辯之內
      容相符，而證人廖賜、廖大茂均居住在漢光里多年，對系爭福德宮廟之重建經
      過當知之甚詳，且本件訴訟與其二人並無利害關係，證人廖賜又係原告配偶甲
      ○○之親戚，衡情其二人當不至甘冒偽證罪責而為虛偽之陳述，是證人廖賜、
      廖大茂之證述，應堪採信。
  (二)、又被告辯稱原告配偶甲○○逕自將刻在福德宮廟牆壁上之「甲○○、乙○○○
      捐獻土地約十八坪」等字樣鑿除等情，為原告所自認（見本院卷第四六頁），
      並有照片一紙在卷可憑（見本院卷第三六頁）。從該照片所示，系爭福德宮廟
      外壁上確刻有「本廟改建樂捐芳名…」等字，倘若原告無贈與系爭土地之意思
      ，何以原告於福德宮廟重建完成時，未將上開捐地等刻字鑿毀？足見原告應有
      捐贈系爭土地之意思。
  (三)、再佐以福德宮廟興建位置係在原告所有八七七之二二地號土地最南邊之界址上
      ，面積約五十二點三平方公尺，廟宇周圍築有高約三十公分之水泥護欄，護欄
      外之其餘土地均係以鋼鐵建造之鐵皮屋，現由原告姪子開設進興汽車修護廠等
      情，業經本院會同雲林縣西螺地政事務所至現場勘測屬實，並有本院勘驗筆錄
      及雲林縣西螺地政事務所九十一年十月一日雲西地二字第○九一○○○六三一
      九號函附之複丈成果圖附卷可稽（見本院卷第四三至四七頁、四八、四九頁）
      ，原告亦自承系爭福德宮廟於七十三年重建時，即已知悉等語（見本院卷第四
      四頁背面）。則衡諸常情，若系爭土地非原告所贈與，原告豈有歷時十八年均
      未提出主張之理？
  (四)、況原告就其主張系爭土地原要賣予被告一節，亦未能舉證以實其說。且自系爭
      福德宮廟興建完成迄今，原告從未要求被告給付價金，只向被告提出購地之請
      求，及雙方就購地之價格、條件等均無共識等情觀之，可知兩造間並無原告所
      稱買賣系爭土地之合意存在。
  (五)、綜上所述，堪信被告所為系爭土地係原告贈與被告重建福德宮廟之用，被告占
      用系爭土地並非無權使用之抗辯，應屬可採。
三、按稱贈與者，謂當事人約定，一方以自己之財產無償給與他方，他方允受之契約
    ，民法第四百零六條定有明文。本件原告既有贈與系爭土地供作重建福德宮廟之
    意思表示，並已交付，而系爭福德宮廟亦於七十三年間興建完成，則兩造間已成
    立贈與契約，至為明確。而上開贈與契約未經原告撤銷，復為原告自認在卷（見
    本院卷第六二頁），則被告使用系爭土地，即非無權占有。從而，原告請求被告
    拆除系爭土地上之福德宮廟，將系爭土地交還原告，為無理由，應予駁回。
四、本件待證事實已臻明確，兩造其餘攻擊防禦方法及舉證，核與判決之結果不生影
    響，爰不一一予以論述，併此敘明。
五、據上論結，本件原告之訴為無理由，依民事訴訟法第七十八條，判決如主文。
中　　　華　　　民　　　國　　九十一　　年　　 十二 　　月　　 十二 　　日
　　　　　　　　　　　　　　臺灣雲林地方法院民事第二庭
~B審判長法官　陳宏卿
~B法　　　官　鍾貴堯
~B法　　　官　蔡碧蓉
右為正本係照原本作成。
如對本判決上訴須於判決送達後二十日內向本院提出上訴狀。（須附繕本）
中　　　華　　　民　　　國　　九十一　　年　　 十二 　　月　　 十二 　　日
~B法院書記官　張瑛瑢
